【裁判字號】    97,建簡上,8
【裁判日期】    980707
【裁判案由】    給付工程款
【裁判全文】
臺灣板橋地方法院民事判決             97年度建簡上字第8號
上  訴  人  和楓景觀設計工程有限公司
法定代理人  甲○○
訴訟代理人  丙○○
被上訴人    草塘花圃景觀花藝有限公司
                      樓
兼  法  定
代  理  人  乙○○
                      樓
上列當事人間請求給付工程款事件，上訴人對於中華民國97年9
月23日本院板橋簡易庭97年度板簡字第1650號第一審判決提起上
訴，經本院於98年6 月23日言詞辯論終結，判決如下：
    主  文
原判決廢棄。
被上訴人乙○○應給付上訴人新臺幣拾萬肆仟佰柒拾元，及自
民國九十六年八月三十日起至清償日止，按年利率百分之五計算
之利息。
其餘上訴駁回。
第一、二審訴訟費用由被上訴人負擔。
    事實及理由
一、上訴人起訴主張：上訴人於民國96年2 月間承攬被上訴人乙
    ○○之臺北縣永和市○○路236 巷15弄2 號1 樓花園水池景
    觀工程（下稱系爭工程），雙方約定由上訴人設計、施工，
    總工程款為新臺幣（下同）166,638 元。嗣上訴人於96年3
    月間進場施工，被上訴人乙○○並親自在場監工，上訴人按
    施工進度已完成前期工程之水池、清理地坪調整、地坪水泥
    及空洞修補、FRP 防水處理、壁面陶磚拱型造型、花台砌磚
    及水泥粉刷、花臺及外圍岩條修飾、陶磚蓋面、流水造型調
    整、水循環及部分管路與簡易過濾、廢棄物清理、花土及水
    電管路等工程，造價共99,400元，包含百分之5 營業稅之工
    程款為104,370 元，為系爭工程進度之9 成。惟96年4 月底
    被上訴人乙○○以後期植栽工程需先完成洗石子部分之工程
    後始得進行，請上訴人停工，復於96年5 月間擅自拆除上訴
    人施作完成之水池工程，上訴人始覺有異，遂向被上訴人乙
    ○○請求先給付已完工部分之款項款計104, 370元後，始進
    行後續植栽工程，惟被上訴人乙○○避不見面。又上訴人向
    主管機關經濟部網站查詢被上訴人乙○○所稱在上址經營之
    草塘花圃景觀花藝有限公司（下稱草塘公司）登記資料，其
    登記之股東亦僅被上訴人乙○○一人，縱本件給付義務人非
    被上訴人乙○○，亦應為被上訴人草塘公司。又縱認被上訴
    人乙○○要求上訴人停工，另行僱用他人施作後續工程，係
    屬被上訴人乙○○片面終止契約（上訴人否認契約已終止）
    ，依民法第511 條規定，被上訴人乙○○亦應賠償上訴人因
    契約終止所生之損害即系爭工程款及遲延利息。為此，爰依
    承攬契約之法律關係提起本件訴訟，求為判決：被上訴人乙
    ○○應給付上訴人104,370 元，及自96年8 月29日起至清償
    日止，按週年利率百分之5 計算之遲延利息。
二、被上訴人則以：被上訴人乙○○於95年12月底或96年1 月間
    以個人身分與上訴人訂定系爭承攬契約，且曾於95年10、11
    月間有交付弋念設計有限公司為其所畫之設計圖給上訴人之
    法定代理人甲○○，並曾於施工前帶上訴人去一家日本料理
    店看實景，要求上訴人比照施作。惟上訴人於96年3 月間開
    始施作系爭工程，雖有將前期工程完工，但壁面陶磚拱形造
    型、花台及外圍岩條修飾、陶磚蓋面、入口觀音石踏板都與
    被上訴人之設計理念不符；且因上訴人施作順序錯誤，造成
    水電配置與鐵架工程於完工後再拆除，又施作完成之水池有
    漏水等瑕疵，被上訴人有向上訴人反應該瑕疵，但上訴人均
    未改善，被上訴人嗣因上訴人陸續施工3 個月仍無法完成系
    爭工程，只好請別家廠商接續施作系爭工程，並就上訴人施
    作有瑕疵部分重新修改，上訴人所承攬之系爭工程既未完工
    ，兩造又無約定系爭工程係分施作完成部分支付報酬，故上
    訴人請求顯屬無據等語，資為抗辯。
三、本件經原審判決駁回上訴人於原審之訴及假執行之聲請。上
    訴人不服原判決，提起上訴，上訴聲明為：(一)先位聲明：1.
    原判決廢棄。2.被上訴人乙○○應給付上訴人104,370 元，
    及自96年8 月29日起至清償日止，按年利率百分之5 計算之
    利息。(二)備位聲明：1.原判決廢棄。2.被上訴人草塘花圃景
    觀花藝有限公司應給付原告104,370 元，及自96年8 月29日
    起至清償日止，按年利率百分之5 計算之利息。被上訴人答
    辯聲明為：上訴駁回。
四、兩造不爭執之事項：
  (一)上訴人於96年2 月間與被上訴人乙○○訂定承攬契約，由上
    訴人承攬被上訴人乙○○之臺北縣永和市○○路236 巷15弄
    2 號1 樓花園水池景觀工程，雙方約定總工程款為166,638
    元（見本院卷第26頁正、反面言詞辯論筆錄，第36、37頁報
    價單）。
  (二)上訴人於95年12月下旬曾將上訴人所繪製之系爭工程設計圖
    傳真予被上訴人乙○○收受（見本院卷第26頁言詞辯論筆錄
    、原審卷第6 頁設計圖）。
  (三)上訴人於96年3 月間開始施工，被上訴人乙○○並親自在場
    監工，上訴人按施工進度已完成前期工程之水池、清理地坪
    調整、地坪水泥及空洞修補、FRP 防水處理、壁面陶磚拱型
    造型、花台砌磚及水泥粉刷、花臺及外圍岩條修飾、陶磚蓋
    面、流水造型調整、水循環及部分管路與簡易過濾、廢棄物
    清理、花土及水電管路等工程，造價共99,400元，包含百分
    之5 營業稅後總工程款為104,370 元（見本院卷第26頁正、
    反面言詞辯論筆錄，第38頁請款單，第40至42頁現場照片）
    。
  (四)上訴人曾於96年8月間以新店永安郵局第100號存證信函催告
    被上訴人乙○○於文到5 日內給付系爭工程款104,370 元，
    經被上訴人乙○○於96年8 月24日收受（見原審卷第16、17
    頁存證信函及郵件回執）。
五、本院之判斷：
  (一)本件上訴人依承攬契約之法律關係，先位聲明請求被上訴人
    乙○○給付工程款104,370 元及遲延利息，被上訴乙○○固
    不否認上訴人與伊之間成立系爭承攬契約，且上訴人已完成
    上述前期工程，包含營業稅後總工程款為104,370 元之事實
    ，惟否認應給付系爭工程款，並以前詞置辯。是本件所應審
    究之爭點為：系爭工程是否有未依兩造間約定之設計圖施工
    等瑕疵？上訴人請求給付工程款及遲延利息，有無理由？爰
    判斷如下。
  (二)按當事人主張有利於己之事實者，就其事實有舉證之責任，
    民事訴訟法第277 條前段定有明文。查本件被上訴人乙○○
    辯稱曾於95年10、11月間將弋念設計有限公司之設計圖交予
    上訴人之法定代理人甲○○，請上訴人比照施作，上訴人雖
    有將前期工程完工，但壁面陶磚拱形造型、花台及外圍岩條
    修飾、陶磚蓋面、入口觀音石踏板都與被上訴人之設計理念
    不符，且因施作順序錯誤，造成水電配置與鐵架工程於完工
    後再拆除，又施作完成之水池有漏水等瑕疵等情，固據提出
    弋念設計有限公司設計圖及室內設計委託契約書等影本各1
    紙為證（見原審卷第53-2、55頁），惟此為上訴人所否認。
    而上訴人曾於95年12月下旬將上訴人所繪製之系爭工程設計
    圖傳真予被上訴人乙○○收受，業據上訴人提出該設計圖1
    紙為證（見原審卷第6 頁），且為被上訴人乙○○所不爭執
    （見本院卷第26頁言詞辯論筆錄）；復參以證人即系爭工程
    包工王聰源於原審具結證稱：伊就是依原證1 （即原審卷第
    6 頁）上訴人交付之設計圖施工，被上訴人乙○○也有看過
    這張圖，伊施作時乙○○每天都有去現場，並問伊施工情形
    等語明確（見原審卷第46頁），足徵被上訴人乙○○於系爭
    工程施工期間，明確知悉系爭工程係依上訴人所繪製之設計
    圖施工，且無爭執。反觀被上訴人乙○○抗辯上訴人未依弋
    念設計有限公司設計圖施工乙節，則始終未舉證以實其說，
    尚難採信。從而，上訴人主張其與被上訴人乙○○係約定以
    上訴人所繪製之前揭設計圖施工，應堪信為真實。
  (三)次按「承攬人之工作有瑕疵時，定作人得定相當期限請求承
    攬人修補之，承攬人不於所定期限內修補瑕疵者，定作人得
    解除契約，或請求減少價金，民法第493 條第1 項、第494
    條本文分別定有明文。是定作人如認承攬人之工作有瑕疵，
    僅得於定期催告修補被拒後，行使解除權或請求減少報酬，
    而不得逕行拒絕給付報酬。」最高法院著有76年度台上字第
    1079號判決意旨參照。查本件被上訴人乙○○固抗辯上訴人
    施作之工程有前述漏水等瑕疵，惟未舉證以實其說，尚難遽
    信；且揆諸上開最高法院判決意旨，縱認系爭工程確有瑕疵
    ，被上訴人乙○○依法亦僅得於定期催告修補被拒後，行使
    解除權或請求減少報酬，而不得逕行拒絕給付報酬。再按承
    攬之工作係分部交付，而報酬係就各部分定之者，定作人應
    於每部分交付時，給付該部分之報酬，民法第505 條第2項
    定有明文。查本件兩造約定之承攬工作分為前期之水池景觀
    工程及後期之植栽工程，且前、後期各部工程兩造均有約定
    報酬之金額，此有上訴人提出之上開估價單及請款單（見本
    院卷第36至39頁）可按。是依上開規定，被上訴人乙○○自
    應就上訴人已完成且交付之工作給付報酬，則上訴人以工作
    尚未全部完成為抗辯，殊非可採（最高法院76年度台上字第
    1207號判決參照）。從而，上訴人依承攬契約之法律關係，
    先位聲明請求被上訴人乙○○應給付上訴人10 4, 370 元，
    及自96年8 月30日起至清償日止，按年利率百分之5 計算之
    利息，為有理由，應予准許；逾此部分之請求，為無理由，
    應予駁回。又上訴人先位聲明既經准許，其備位聲明之請求
    即無再予審究之必要，附此敘明。
  (四)本件原審判決認上訴人未舉證證明兩造間就工作內容已意思
    表示合致，且本件工作未完成，而駁回上訴人於原審之訴及
    假執行之聲請，容有未洽。上訴意旨指摘原判決不當，求予
    廢棄改判，就請求給付工程款部分為全部有理由，就請求給
    付遲延利息部分則一部有理由，一部無理由，自應由本院予
    以廢棄改判如主文第2 項所示，並諭知其餘上訴駁回。
六、本件事證已臻明確，兩造其餘主張陳述及所提之證據，經本
    院審酌後，認於判決結果不生影響，爰不一一論述。
七、據上論結，本件上訴為一部有理由，一部無理由，依民事訴
    訟法第436 條之1 第3 項、第450 條、第79條，判決如主文
    。
中    華    民    國    98    年    7      月    7    日
                  民事第二庭    審判長法  官  蕭胤瑮
                                      法  官  陳財旺
                                      法  官  張筱琪
以上正本證明與原本無異
不得上訴
中    華    民    國    98    年    7      月    7    日
                                      書記官  連思斐


司法院資訊處製作；財團法人民間司法改革基金會備份。
